---
title: "Analyse av pendlevaner og trafikkutvikling på Haugalandet"
format: pdf
editor: visual
---

**MSB204 Transportmodeller og regionalutvikling :)**

**Hanna Sundal Bjerkreim, Henriette Hansen, Ingrid Strømme & Emilie Hansen Sørhaug**

```{r}
#| label: setup 
#| echo: false
#| output: false
library(tidyverse)
library(readr)
library(readxl)
library(dplyr)
library(stringr)
library(nnet)
library(broom)
library(knitr)
library(kableExtra)
library(stargazer)
```

## **1.0 Introduksjon**

Arbeidsreisen utgjør en vesentlig del av daglige reisevaner og spiller en sentral rolle i transportøkonomiske analyser.
Arbeidsreisen kan gjennomføres på flere måter, som for eksempel til fots, med sykkel, privatbil, kollektivtransport eller andre transportmidler.
Valg av transportmiddel for arbeidreisen påvirkes av en rekke faktorer, der i blant bosted og arbeidssted.
Pendling reflekterer samspillet mellom bostedsvalg og arbeidsplassens beliggenhet, og har stor betydning for trafikkbelastning og transportinfrastruktur.

Formålet med denne oppgaven er å studere pendlevaner og trafikkutvikling på Haugalandet.
Første del av oppgaven tar sikte på å analysere pendledata på Haugalandet ut i fra innsamlede data fra et spørreskjema.
Det skisseres videre en modell for å analysere sannsynligheten for å velge ulike reisemåter for arbeidsreisen.
Det vil videre diskuteres hvilke faktorer myndighetene kan og bør gjøre noe med for å påvirke kjøretøysvalg i en samfunnsøkonomisk ønsket retning.
I andre del av oppgaven studeres trafikkdata fra ulike målestasjoner på Haugalandet for å vurdere trafikkmønstre og utvikling over tid.

## **2.0 Pendlevaner på Haugalandet**

I den første delen av oppgaven skal vi se nærmere på pendlevaner på Haugalandet.
Pendlevaner omfatter ulike aspekter ved arbeidsreisen, inkludert valg av transportmiddel, reiseavstand, og frekvensen av reiser.
Regionen er preget av både urbane og rurale områder, noe som kan påvirke reisevaner og transportmuligheter.

### 2.1 Data

Dataene som benyttes i oppgaven er tverrsnittsdata, innsamlet gjennom et spørreskjema.
Vi benyttet spørreskjemaene om reisevaner på Haugalandet, utarbeidet av studentene i MSB204 høsten 2022, som et utgangspunkt for vår egen spørreundersøkelse.
Vi gjorde flere justeringer ved å legge til nye spørsmål og fjerne de som vi vurderte som mindre relevante.
Vi har vært noe uheldig med endringene vi gjorde, da vår egen spørreundersøkelse er blitt noe ulik den fra 2022.
Dette har gjort det vanskelig å slå sammen datasettene, da spørsmålene er utformet ulikt og dermed ikke direkte sammenlignbare.
Vi innser at vi var litt korttenkte i denne prosessen, noe som har skapt utfordringer i analysen av dataene.
Til tross for disse utfordringene har vi gjort vårt beste for å kombinere dataene fra vår egen spørreundersøkelse med dataene fra 2022.
Resultatet er et samlet datasett med 160 observasjoner, som gir oss et grunnlag for videre analyse av pendlevanene på Haugalandet.

```{r}
#| echo: false
# Laste inn datasett
ny_data <- read_excel("ny_data.xlsx")
tidligere_data <- read_excel("tidligere_data.xlsx")
```

```{r}
#| echo: false
# Fjerne mellomrom og linjeskift fra kolonnenavnene i 'tidligere_data'
colnames(tidligere_data) <- str_trim(gsub("\r\n", "", colnames(tidligere_data)))
```

```{r}
#| echo: false
# Omdøpe variabler i 'tidligere_data' for å matche variablene i 'ny_data'
tidligere_data <- tidligere_data %>%
  rename(
    `Kjønn` = `Hvilket kjønn identifiserer du som?`,  
    `Alder` = `Din alder`,  
    `Utdanning` = `Hva er din høyeste utdanning?`,  
    `Næring` = `I hvilken næring jobber du?`,  
    `Inntektsgruppe` = `Hvilken inntektsgruppe hører du til?`, 
    `Antall_personer_i_husstanden` = `Hvor mange personer bor i din husstand?`,  
    `Antall_med_førerkort` = `Hvor mange i husstanden har førerkort?`,  
    `Transportmåte_disponibelt` = `Hva har du til disposisjon?`,  
    `Hvordan_kommer_du_deg_til_jobb` = `Hva har du reist med siste uken?`,
    `Tid_brukt_til_jobb` = `Hvor lang er din pendletid til jobb?`,
    `Postnummer` = `Hva er ditt postnummer (bosted)`, 
    `Postnummer_arbeidssted` = `Hva er ditt postnummer (arbeidsplass)`,  
    `Fast_oppmøte` = `Har du fast oppmøtested?`,
    `Parkering_ved_jobb` = `Er det gode parkeringsmuligheter nær din arbeidsplass?`
    )
```

```{r}
#| echo: false
# Omdøpe variabler i 'ny_data' for å matche variablene i 'tidligere_data'
ny_data <- ny_data %>%
  rename(
    `Kjønn` = `Hvilket kjønn identifiserer du deg som?`,  
    `Alder` = `Hva er alderen din?`,  
    `Utdanning` = `Hva er din høyeste utdanning?`,  
    `Næring` = `I hvilken næring jobber du?`, 
    `Inntektsgruppe` = `Hvilken inntektsgruppe tilhører du?`,  
    `Antall_personer_i_husstanden` = `Hvor mange bor i din husstand?`,  
    `Antall_med_førerkort` = `Hvor mange har førerkort i din husstand?`,
    `Transportmåte_disponibelt` = `Hvilke muligheter har du tilgjengelig for reise til jobb?`,
    `Hvordan_kommer_du_deg_til_jobb` = `Hvilke muligheter bruker du for å reise til jobb?`,
    `Tid_brukt_til_jobb` = `Hvor lang tid bruker du til jobb`, 
    `Postnummer` = `Hvilket postnummer er din husstand plassert under?`,  
    `Postnummer_arbeidssted` = `Hvilket postnummer er arbeidsplassen din plasser under?`,
    `Fast_oppmøte` = `Har du fast oppmøte til jobb?`, 
    `Parkering_ved_jobb` = `Har du parkeringsmuligheter på jobb?` 
    )
```

```{r}
#| echo: false
# Velge felles variabler i begge datasettene
common_columns <- c("Starttidspunkt", "Kjønn", "Alder", "Utdanning", "Næring", "Inntektsgruppe", "Antall_personer_i_husstanden", "Antall_med_førerkort", "Transportmåte_disponibelt","Hvordan_kommer_du_deg_til_jobb", "Tid_brukt_til_jobb", "Postnummer", "Postnummer_arbeidssted", "Fast_oppmøte", "Parkering_ved_jobb")
```

```{r}
#| echo: false
# Slå sammen datasettene
merged_data <- bind_rows(
  select(ny_data, all_of(common_columns)),
  select(tidligere_data, all_of(common_columns))
  )
```

```{r}
#| echo: false
# Erstatte "Fossil bil" med "Bil (Bensin/Diesel)"
# Erstatte "El-bil" og "Hybrid bil" med "Bil ( Elektrisk/Hybrid)

merged_data <- merged_data %>%
  mutate(`Hvordan_kommer_du_deg_til_jobb` = gsub("\\bFossil bil\\b", "Bil (Bensin / Diesel)", `Hvordan_kommer_du_deg_til_jobb`, ignore.case = TRUE)) %>%
  mutate(`Hvordan_kommer_du_deg_til_jobb` = gsub("\\bHybrid bil\\b", "Bil (Elektrisk / Hybrid)", `Hvordan_kommer_du_deg_til_jobb`, ignore.case = TRUE)) %>%
  mutate(`Hvordan_kommer_du_deg_til_jobb` = gsub("\\bEl-bil\\b", "Bil (Elektrisk / Hybrid)", `Hvordan_kommer_du_deg_til_jobb`, ignore.case = TRUE))

merged_data <- merged_data %>%
  mutate(`Transportmåte_disponibelt` = gsub("\\bFossil bil\\b", "Bil (Bensin / Diesel)", `Transportmåte_disponibelt`, ignore.case = TRUE)) %>%
  mutate(`Transportmåte_disponibelt` = gsub("\\bHybrid bil\\b", "Bil (Elektrisk / Hybrid)", `Transportmåte_disponibelt`, ignore.case = TRUE)) %>%
  mutate(`Transportmåte_disponibelt` = gsub("\\bEl-bil\\b", "Bil (Elektrisk / Hybrid)", `Transportmåte_disponibelt`, ignore.case = TRUE))
```

```{r}
#| echo: false
# Erstatte "EL sykkel" med "EL-sykkel"
# Erstatte "Ingen av de over" med "Annet"
merged_data <- merged_data %>%
  mutate(Hvordan_kommer_du_deg_til_jobb = gsub("\\bEL sykkel\\b", "El-sykkel", Hvordan_kommer_du_deg_til_jobb, ignore.case = TRUE)) %>%
  mutate(Hvordan_kommer_du_deg_til_jobb = gsub("\\bIngen av de over\\b", "Annet", Hvordan_kommer_du_deg_til_jobb, ignore.case = TRUE))

merged_data <- merged_data %>%
  mutate(Transportmåte_disponibelt = gsub("\\bEL sykkel\\b", "El-sykkel", Transportmåte_disponibelt, ignore.case = TRUE)) %>%
  mutate(Transportmåte_disponibelt = gsub("\\bIngen av de over\\b", "Annet", Transportmåte_disponibelt, ignore.case = TRUE))

```

### 2.2 Modell for analyse av pendlevaner

I dette avsnittet skisserer vi en modell for å analysere pendlevaner basert på innsamlede data.
Vi har valgt å benytte oss av en **multinomial logit-modell** for å estimere sannsynligheter for valg av ulike transportmidler.
Denne modellen evner til å håndtere avhengige variabler med flere kategorier, den tillater oss også å undersøke hvordan ulike uavhengige variabler, slik som idividuelle kjennetegn, geografisk plassering av bosted og arbeidssted **.........** påvirker valg av transportmiddel.
**(kilde - "transport - model")**

```{r}
clean_data <- transport_splitt %>%
  filter(!is.na(Hvordan_kommer_du_deg_til_jobb), !is.na(Tid_brukt_til_jobb), !is.na(Kjønn), !is.na(Inntektsgruppe), !is.na(Alder))
```

```{r}
model_3 <- multinom(Hvordan_kommer_du_deg_til_jobb ~ Tid_brukt_til_jobb + Inntektsgruppe + Alder + Kjønn + Parkering_ved_jobb, data = clean_data)
```

Vi benytter *multinom()-*funksjonen for å tilpasse en multinomial logit-modell, som effektivt håndterer kategoriske avhengige variabler ved å estimere sannsynlighetene for hver transportkategori basert på uavhengige faktorer som alder, kjønn, tid brukt til jobb, inntekt og parkering ved jobb.
Denne tilnærmingen muliggjør en dypere analyse av hvordan ulike demografiske og logistiske faktorer påvirker valg av transportmiddel.
**(kilde - "transport - model")**

```{r}
# Lag en profesjonell tabell av modellresultater
stargazer(model_3, type = "text")
```

## Funn fra modellen 

**Tid brukt til jobb:**

-   **10-19 minutter:** Bil (Bensin / Diesel) har en signifikant positiv koeffisient på **83.791**, noe som indikerer en sterk preferanse for denne transporttypen når reisetiden er kort.
-   **Over 60 minutter:** Bruk av Bil (Bensin / Diesel) viser en negativ koeffisient **på -31.171**, noe som tyder på en nedgang i preferansen for bilreiser ved lengre pendletid.

**Inntektsgrupper:** 	

-   **700 000+ kroner:** Størst økning i sannsynligheten for å bruke Bil (Elektrisk / Hybrid) med en koeffisient på 143.790, som tydelig reflekterer en høyere tilbøyelighet blant høyinntektstakere til å velge miljøvennlige kjøretøy.

-   **0 – 199 000 kroner:** Viser en negativ koeffisient på -39.072 for Bil (Elektrisk / Hybrid), noe som indikerer en lavere sannsynlighet for å velge denne typen transportmiddel blant de med lavere inntekt

    **Aldersgruppe:**

-   **46-55 år:** Viser den største aversjonen mot å bruke Bil (Bensin / Diesel), med en koeffisient på -81.724, som kan indikere en sterk preferanse for alternative transportformer i denne aldersgruppen.

-   **65+ år:** Har en positiv koeffisient på 91.600 for å bruke Bil (Bensin / Diesel), noe som reflekterer økt avhengighet eller preferanse for personbil i de eldre aldersgruppene.

**Kjønn:**

-   **Menn:** Viser en negativ koeffisient på -72.909 for valg av Bil (Bensin / Diesel) sammenlignet med kvinner, noe som tyder på mindre preferanse for bilbruk blant menn.

**Parkering ved jobb:**

-   **Tilgjengelig parkering:** Positiv koeffisient på 68.712 for Bil (Bensin / Diesel) når parkering er tilgjengelig ved jobb, noe som bekrefter at tilgang til parkering sterkt påvirker valget av bil som transportmiddel.

*Videre kan vi eventuelt se på P-verdi, multikollinearitet og/eller interaksjonstermer*

...
Ved å anvende denne modellen håper vi å kunne gi konkrete anbefalinger til myndighetene om hvilke tiltak som kan implementeres for å influere transportvalg i en mer bærekraftig og samfunnsøkonomisk ønsket retning.

### 2.3 Myndighetene og virkemiddel for valg av kjøretøy

Når myndighetene ønsker å påvirke valg av kjøretøy i en samfunnsøkonomisk ønsket retning, er det flere faktorer de kan fokusere på.
De mest effektive tiltakene vil ofte være økonomiske insentiver, reguleringer og bevisstgjøring, som alle kan bidra til å fremme mer bærekraftige valg.
Her er noen av de viktigste faktorene myndighetene kan og bør fokusere på:

**1. Økonomiske insentiver og avgifter:**

-   **Skatteinsentiver for miljøvennlige biler**: Reduksjon i avgifter på elbiler, hybridbiler eller andre lavutslippsbiler, kombinert med høyere avgifter på fossildrevne kjøretøy, kan gjøre miljøvennlige valg økonomisk mer attraktive.
-   **Bompenger og veiavgifter**: Myndighetene kan differensiere bompenger basert på utslipp, slik at biler med høyt CO₂-utslipp betaler mer. Dette vil kunne påvirke valg av kjøretøy mot lavutslippsalternativer.
-   **Subsidier for elektriske biler**: Støtte til innkjøp av elektriske kjøretøy eller tilskudd til hjemmeladere kan redusere den økonomiske terskelen for å velge miljøvennlige kjøretøy.

**2. Infrastrukturutvikling:**

-   **Utbygging av ladestasjoner for elbiler**: Et utvidet nettverk av ladestasjoner vil redusere "rekkeviddeangsten" for elbilkjøpere og gjøre det enklere å velge elektriske kjøretøy.
-   **Tilrettelegging for sykkel og kollektivtransport**: Ved å forbedre og subsidere kollektivtransport, sykkelveier og fotgjengertilgang kan myndighetene redusere avhengigheten av privatbiler, spesielt i byområder.

**3. Reguleringer og lovgivning:**

-   **Utslippsstandarder**: Myndighetene kan innføre strenge utslippskrav for biler, der bilprodusenter pålegges å produsere kjøretøy med lavere utslipp for å møte reguleringer.
-   **Forbud mot fossilbiler**: Etter hvert som teknologi og infrastruktur forbedres, kan myndighetene vurdere å sette en tidsfrist for forbud mot salg av nye fossilbiler, slik som Norge har satt som mål for 2025.

**4. Informasjon og bevisstgjøringskampanjer:**

-   **Opplysningskampanjer**: Myndighetene kan gjennomføre kampanjer for å øke bevisstheten rundt miljøkonsekvensene av bilvalg, og fremme fordeler ved å velge elbiler eller hybridbiler.
-   **Merking av kjøretøy**: Klar og tydelig merking av kjøretøy med hensyn til utslipp, drivstoffeffektivitet og total eierkostnad kan hjelpe forbrukere med å ta mer informerte beslutninger.

**5. Tilgang til spesialtiltak for miljøvennlige kjøretøy:**

-   **Fordeler som gratis parkering og tilgang til kollektivfelt**: Myndighetene kan tilby insentiver som tilgang til kollektivfelt, billigere eller gratis parkering for elbiler og andre miljøvennlige alternativer, noe som gjør dem mer attraktive i hverdagen.

Myndighetene har flere verktøy for å påvirke kjøretøyvalg i en samfunnsøkonomisk ønsket retning.
Kombinasjonen av økonomiske insentiver, infrastrukturtjenester, reguleringer og informasjon kan bidra til å øke andelen miljøvennlige kjøretøy og redusere klimagassutslipp, som igjen har positive samfunnsøkonomiske effekter.

### 2.4 Deskriptiv statistikk

Vi skal nå presentere en deskriptiv oversikt når det gjelder valg av reisemåter for arbeidsreiser på Haugalandet.
Vi skal kommentere kritiske avstander for valg av ulike reisemåter og undersøker om det er systematiske forskjeller etter kjønn, alder, inntekt og utdanning.

Tabell 1 viser en oversikt over antall personer per transpportmåte.

```{r}
#| echo: false
# Splitt transportmåtene som er separert med semikolon
transport_splitt <- merged_data %>%
  separate_rows(Hvordan_kommer_du_deg_til_jobb, sep = ";") %>%
  mutate(Hvordan_kommer_du_deg_til_jobb = str_trim(Hvordan_kommer_du_deg_til_jobb)) %>%
  filter(Hvordan_kommer_du_deg_til_jobb != "")

# Fjern rader med NA i kolonnen "Hvordan_kommer_du_deg_til_jobb"
transport_splitt <- transport_splitt %>%
  filter(!is.na(Hvordan_kommer_du_deg_til_jobb))

# Tell antall ganger hver transportmåte har blitt valgt
transport_deskriptiv <- transport_splitt %>%
  group_by(Hvordan_kommer_du_deg_til_jobb) %>%
  summarise(Antall = n()) %>%
  arrange(desc(Antall))

# Vis tabellen med kable
transport_deskriptiv %>%
  kable(col.names = c("Transportmåte", "Antall"), 
        caption = "Antall personer per transportmåte",
        align = "l")  %>%
  kable_styling("striped", full_width = F)

```

På Haugalandet ser vi at privatbiler er den dominerende formen for transport til og fra jobb.
84 personer bruker biler som går på bensin eller diesel, mens 66 personer benytter seg av elektriske eller hybride biler.
Dette viser at mens fossildrevne biler fortsatt er den mest brukte transportformen, begynner elbiler og hybrider å ta en stadig større andel av reisene.

Kollektivtransport i form av buss er også et alternativ for 29 personer, men dette tallet er relativt lavt sammenlignet med bilbrukere.
Når det gjelder miljøvennlige alternativer som sykling og gange, velger 22 personer å sykle, mens 18 går til jobb.
Elsykler har begynt å gjøre sitt inntog, men foreløpig er det kun 5 personer som velger denne løsningen.

Andre transportmidler er mindre vanlige.
Kun 4 personer bruker andre transportformer, mens motorsykkel, el-sparkesykkel og annet hver står for svært små andeler, med henholdsvis 3 og 2 brukere.
Dette viser at mens biler fortsatt dominerer, begynner mer miljøvennlige alternativer sakte å vinne terreng.

Det er også viktig å kommentere at i spørreundersøkelsen ble deltakerne gitt muligheten til å velge flere alternativer for transportmiddel til arbeidsplassen.
Dette betyr at én person kan ha krysset av for både bil og gange.
Dette gir en mer nyansert innsikt i reisevanene på Haugalandet, siden mange har fleksible eller varierte måter å komme seg til arbeid på, avhengig av daglige behov eller værforhold.
Derfor kan antall registrerte transportmidler overstige det faktiske antallet personer som har deltatt i undersøkelsen.

For å undersøke kritiske avstander for valg av ulike reisemåter har vi valgt å se nærmere på tidsbruken på arbeidsreisen.
Tabell 2 presenterer en oversikt over antall personer per transportmåte fordelt på tid.
For enkelhetens skyld har vi slått sammen flere av transportmåtene.
Bil-kategorien inkluderer både fossil, elektrisk og hybridbil.
Vi har også valgt å slå sammen sykkel, el-sykkel og el-sparekesykkel til en samlekategori kalt "sykkel".

```{r}
#| echo: false
# Gjøre alle observasjoner i 'Tid_brukt_til_jobb' til samme format
transport_splitt <- transport_splitt %>%
  mutate(Tid_brukt_til_jobb = case_when(
    str_detect(Tid_brukt_til_jobb, regex("0\\s*-\\s*9\\s*min(utt)?", ignore_case = TRUE)) ~ "0-9 min",
    str_detect(Tid_brukt_til_jobb, regex("10\\s*-\\s*19\\s*min(utt)?", ignore_case = TRUE)) ~ "10-19 min",
    str_detect(Tid_brukt_til_jobb, regex("20\\s*-\\s*29\\s*min(utt)?", ignore_case = TRUE)) ~ "20-29 min",
    str_detect(Tid_brukt_til_jobb, regex("30\\s*-\\s*39\\s*min(utt)?", ignore_case = TRUE)) ~ "30-39 min",
    str_detect(Tid_brukt_til_jobb, regex("40\\s*-\\s*49\\s*min(utt)?", ignore_case = TRUE)) ~ "40-49 min",
    str_detect(Tid_brukt_til_jobb, regex("50\\s*-\\s*59\\s*min(utt)?", ignore_case = TRUE)) ~ "50-59 min",
    str_detect(Tid_brukt_til_jobb, regex("over\\s*60\\s*min(utt)?", ignore_case = TRUE)) ~ "Over 60 min",
    TRUE ~ NA_character_  # Håndtere NA eller ukjente verdier
  ))

```

```{r}
#| echo: false
transport_tid <- transport_splitt %>%
  mutate(Hvordan_kommer_du_deg_til_jobb = case_when(
    Hvordan_kommer_du_deg_til_jobb %in% c("Bil (Bensin / Diesel)", "Bil (Elektrisk / Hybrid)") ~ "Bil",
    Hvordan_kommer_du_deg_til_jobb %in% c("Sykkel", "El-sykkel", "El-sparkesykkel") ~ "Sykkel",
    TRUE ~ Hvordan_kommer_du_deg_til_jobb  # Behold originale verdier for andre transportmåter
  )) %>%
  group_by(Hvordan_kommer_du_deg_til_jobb, Tid_brukt_til_jobb) %>%
  summarise(Antall = n(), .groups = 'drop') %>%
  filter(!is.na(Tid_brukt_til_jobb)) %>%  # Fjerner rader med NA i tid
  arrange(Tid_brukt_til_jobb)  # Sorterer fra lavest til høyest tid

# Spesifiser rekkefølgen av transportmåter
transport_tid$Hvordan_kommer_du_deg_til_jobb <- factor(transport_tid$Hvordan_kommer_du_deg_til_jobb,
                                                      levels = c("Bil", "Sykkel", "Buss", "Gange", "Motorsykkel", "Annet"),
                                                      ordered = TRUE)

# Omforme til bredt format
transport_tid_bredt <- transport_tid %>%
  pivot_wider(names_from = Hvordan_kommer_du_deg_til_jobb, values_from = Antall, values_fill = list(Antall = 0)) %>%
  rename(Tid = Tid_brukt_til_jobb)  # Endre kolonnenavn fra Tid_brukt_til_jobb til Tid

# Omorganisere kolonnene for å plassere "Annet" sist
transport_tid_bredt <- transport_tid_bredt %>%
  select(Tid, everything(), -Annet, Annet)

# Vis tabellen med kable
transport_tid_bredt %>%
  kable(caption = "Antall personer per transportmåte fordelt på tid",
        align = "l")  %>%
  kable_styling("striped", full_width = F)

```

I de korteste tidsintervallene, 0-9 min og 10-19 min, er bil det dominerende transportmiddelet, med totalt 89 personer som velger dette alternativet.
I samme tidsintervall er bruken av buss begrenset, med 19 personer, noe som kan tyde på at busstilbudet er utilstrekkelig eller at bussene ikke er effektive nok for slike korte distanser.
Gange og sykkel ser ut til å være aktuelle for korte reiser, med henholdsvis 8 og 13 personer i tidsintervallet 0-9 min, og 5 og 9 personer i tidstintervallet 10-19 min.

Når vi ser på reiser fra 20-39 minutter, er det fortsatt en betydelig andel som bruker bil, med 39 personer registrert.
Bussbruken synker en del for lengre reiser, med bare 10 personer registrert på reiser med varighet fra 20-39 minutter.
Gange og sykkelbruk viser også en nedgang i disse lengre tidsintervallene, noe som kan tyde på at disse alternativene oppfattes som mindre praktiske når avstanden øker.

I de lengste tidsintervallene 40-49 min og 50-60+ minm er det henholdsvis 13 og 6 personer som velger bil.
Det er ikke registrert noe bussbruk eller gange i disse tidsintervallene.
Det er derimot registrert en person som benytter seg av sykkel for reiser over 60 minutter.

Videre skal vi undersøker om det er systematiske forskjeller etter kjønn, alder og inntekt.

```{r}
#| echo: false
# 1. Forberedelse av data: Velg kun relevante variabler og fjern NA-verdier
kjonn_transport <- transport_splitt %>%
  # Velg relevante kolonner
  select(Kjønn, Hvordan_kommer_du_deg_til_jobb) %>%
  # Fjern NA-verdier i både Kjønn og Hvordan_kommer_du_deg_til_jobb
  filter(!is.na(Kjønn) & !is.na(Hvordan_kommer_du_deg_til_jobb))

# 2. Visualisering: Fordeling av transportmiddel etter kjønn
ggplot(kjonn_transport, aes(x = Kjønn, fill = Hvordan_kommer_du_deg_til_jobb)) +
  geom_bar(position = "fill") +
  ylab("Prosent") +
  xlab("Kjønn") +
  ggtitle("Fordeling av transportmiddel etter kjønn") +
  scale_y_continuous(labels = scales::percent) +
  scale_fill_brewer(palette = "Paired") +  # Bruk en mer kontrasterende fargepalett
  theme_minimal() +
  theme(
    axis.text.x = element_text(angle = 0, hjust = 0.5),  # Ingen rotasjon for kjønn
    plot.title = element_text(size = 14, face = "bold"),  # Juster tittelstørrelse
    axis.text = element_text(size = 12),  # Juster størrelse på akselabels
    legend.position = "bottom"  # Plasser legenden nederst for å spare plass
  )
```

**Kommentar til tabell:** Diagrammet viser fordelingen av transportmiddelvalg mellom kvinner og menn på Haugalandet.
Resultatene indikerer at det er små kjønnsforskjeller i valg av transportmiddel.
Både kvinner og menn benytter bil som sitt primære transportmiddel, men kvinner ser ut til å ha en noe større andel som benytter elektrisk eller hybrid bil, mens menn har en noe høyere andel som bruker bensin- eller dieseldrevne biler.

For andre transportmidler som buss, gange og sykkel, er fordelingen mellom kvinner og menn relativt lik.
Det er en liten forskjell i bussbruk, der kvinner i noe større grad bruker buss enn menn.
El-sparkesykkel, el-sykkel og andre alternativer utgjør en liten andel av transportmidlene for begge kjønn.

Samlet sett viser diagrammet at kjønn i liten grad påvirker valg av transportmiddel, og at det overordnede bildet viser at både kvinner og menn i stor grad foretrekker bil som sitt hovedtransportmiddel.

```{r}
#| echo: false
# 1. Forberedelse av data: Velg kun relevante variabler fra transport_splitt og fjern NA-verdier
alder_transport <- transport_splitt %>%
  # Velg relevante kolonner fra transport_splitt datasettet
  select(Alder, Hvordan_kommer_du_deg_til_jobb) %>%
  # Fjern rader med NA-verdier i både Alder og Hvordan_kommer_du_deg_til_jobb
  filter(!is.na(Alder) & !is.na(Hvordan_kommer_du_deg_til_jobb))

# 2. Omkategorisering (valgfritt, hvis du vil slå sammen aldersgrupper)
# Hvis du ønsker å slå sammen aldersgrupper, kan du gjøre det her (valgfritt):
# alder_transport <- alder_transport %>%
#   mutate(Alder = case_when(
#     Alder %in% c("0-18", "19-25") ~ "0-25",  # Slå sammen unge aldersgrupper (hvis ønskelig)
#     TRUE ~ Alder  # Behold andre aldersgrupper som de er
#   ))

# 3. Visualisering: Fordeling av transportmiddel etter alder
ggplot(alder_transport, aes(x = Alder, fill = Hvordan_kommer_du_deg_til_jobb)) +
  geom_bar(position = "fill") +
  ylab("Prosent") +
  xlab("Aldersgruppe") +
  ggtitle("Fordeling av transportmiddel etter aldersgruppe") +
  scale_y_continuous(labels = scales::percent) +
  scale_fill_brewer(palette = "Paired") +  # Bruk en mer kontrasterende fargepalett
  theme_minimal() +
  theme(
    axis.text.x = element_text(angle = 45, hjust = 1),  # Roter etiketter for bedre lesbarhet
    plot.title = element_text(size = 14, face = "bold"),  # Juster tittelstørrelse
    axis.text = element_text(size = 12),  # Juster størrelse på akselabels
    legend.position = "bottom"  # Plasser legenden nederst for å spare plass
  )
```

Diagrammet viser fordelingen av transportmiddelvalg blant ulike aldersgrupper på Haugalandet, med klare forskjeller basert på alder.
For de yngste gruppene (0-18 år og 15-25 år) er buss og gange de mest brukte transportmidlene, noe som trolig skyldes begrenset tilgang til bil.
I aldersgruppen 15-25 år ser vi også økt bruk av el-sparkesykkel.

I gruppene 19-26 år og 27-35 år øker bilbruken betydelig, mens kollektivtransport fortsatt er viktig for mange.
Fra 36 år og oppover blir bil det mest brukte transportmiddelet, med en relativt jevn fordeling mellom bensin/diesel og elektrisk/hybrid.
Samtidig reduseres bruken av kollektivtransport, gange, og sykkel.

For eldre voksne (56 år og oppover) dominerer fortsatt bil, men det er en økning i bruk av el-sykkel.
Blant de eldste (65+) er gange det mest brukte transportmiddelet, trolig på grunn av kortere avstander og redusert tilgang til bil.

Samlet sett øker bilbruken med alderen, mens yngre grupper er mer avhengige av kollektivtransport og gange.
Eldres valg av enklere transportmidler kan skyldes helse og livsstilsendringer.

```{r}
#| echo: false
# 1. Forberedelse av data: Velg kun relevante variabler og slå sammen inntektskategorier
inntekt_transport_justert <- transport_splitt %>%
  # Endre navnet til riktig variabel og slå sammen inntektskategorier
  rename(Inntektsgruppe = Inntektsgruppe) %>%
  mutate(Inntektsgruppe = case_when(
    Inntektsgruppe %in% c("0 - 199 000", "0- 199 000") ~ "0 - 199 000",
    Inntektsgruppe %in% c("200 000 - 300 000", "200 000- 399 000", "300 000 - 500 000") ~ "200 000 - 499 000",  # Slå sammen inntektskategorier
    Inntektsgruppe %in% c("700 000 +", "700 000- 999 000") ~ "700 000 - 999 000",  # Slå sammen inntektskategoriene
    Inntektsgruppe == "1 000 000+" ~ "1 000 000 +",  # Endre navn på kategorien
    TRUE ~ Inntektsgruppe  # Behold andre verdier som de er
  )) %>%
  # Fjern kategoriene "Ønsker ikke å oppgi", "Foretrekker å ikke si" og rader med NA-verdier i Inntektsgruppe
  filter(!Inntektsgruppe %in% c("Ønsker ikke å oppgi", "Foretrekker å ikke si") & !is.na(Inntektsgruppe)) %>%
  # Fjerne eventuelle NA-verdier i andre relevante kolonner også
  drop_na(Inntektsgruppe)

# 2. Angi rekkefølgen på inntektsgruppene slik at "1 000 000 +" vises til slutt
inntekt_transport_justert$Inntektsgruppe <- factor(inntekt_transport_justert$Inntektsgruppe, 
                                                   levels = c("0 - 199 000", "200 000 - 499 000", 
                                                              "500 000 - 700 000", "700 000 - 999 000", 
                                                              "1 000 000 +"),
                                                   ordered = TRUE)

# 3. Visualisering: Fordeling av transportmiddel etter justert inntektsgruppe
ggplot(inntekt_transport_justert, aes(x = Inntektsgruppe, fill = Hvordan_kommer_du_deg_til_jobb)) +
  geom_bar(position = "fill") +
  ylab("Prosent") +
  xlab("Inntektsnivå") +
  ggtitle("Fordeling av transportmiddel etter inntektsgruppe") +
  scale_y_continuous(labels = scales::percent) +
  scale_fill_brewer(palette = "Paired") +  # Bruk en mer kontrasterende fargepalett
  theme_minimal() +
  theme(
    axis.text.x = element_text(angle = 45, hjust = 1),  # Roter x-akse etiketter
    plot.title = element_text(size = 14, face = "bold"),  # Juster tittelstørrelse
    axis.text = element_text(size = 12),  # Juster størrelse på akselabels
    legend.position = "bottom"  # Plasser legenden nederst for å spare plass
  )
```

**Kommentar til tabell:** Diagrammet viser fordelingen av transportmiddelvalg blant ulike inntektsgrupper.
Det er tydelige forskjeller i valg av transportmiddel avhengig av inntektsnivå.
Blant de med lavest inntekt (0–199 000 kroner) er gange og sykkel de mest brukte transportmidlene, mens bruk av bil er minimal.
I inntektsgruppen 200 000–499 000 kroner ser vi en økning i bilbruk, spesielt for biler med elektrisk eller hybrid teknologi, men også bensin- og dieseldrevne biler blir mer brukt.
Buss og gange forblir viktige transportmidler i denne gruppen.

For inntektsgruppen 500 000–700 000 kroner er bil det dominerende transportmiddelet, mens kollektivtransport og gange reduseres betraktelig.
Denne trenden fortsetter i gruppen 700 000–999 000 kroner, hvor bruken av bil, særlig elektriske og hybride biler, er størst.
I gruppen med inntekt over 1 000 000 kroner er bruken av bil også svært høy, og andre transportmidler som sykkel og kollektivtransport benyttes sjelden.
Dette indikerer at høy inntekt er sterkt knyttet til bilbruk, mens lavere inntektsgrupper i større grad er avhengige av rimeligere transportalternativer som gange, sykkel og kollektivtransport.

### Emilie har testet å lage en **multinomial logit-modell** (eller chat har testet) :P

```{r}
clean_data <- transport_splitt %>%
  filter(!is.na(Hvordan_kommer_du_deg_til_jobb), !is.na(Tid_brukt_til_jobb), !is.na(Kjønn), !is.na(Inntektsgruppe), !is.na(Alder))
```

```{r}
model_3 <- multinom(Hvordan_kommer_du_deg_til_jobb ~ Tid_brukt_til_jobb + Inntektsgruppe + Alder + Kjønn + Utdanning, data = clean_data)
```

```{r}
library(stargazer)
# Lag en profesjonell tabell av modellresultater
stargazer(model_3, type = "text")
```

Chat forteller ⬇️

Ut fra tabellene du har sendt, her er en oppsummering av de viktigste funnene fra modellen som ser på hvordan ulike variabler påvirker valg av transportmiddel.
Tabellen viser estimerte koeffisienter for hver transportmiddelkategory basert på tid brukt til jobb, inntektsgrupper, aldersgrupper og andre demografiske variabler:

### Tid brukt til jobb

-   **Kortere reisetid (10-19 minutter)** ser ut til å øke sannsynligheten for å velge bil (både bensin/diesel og elektrisk/hybrid), buss, og de fleste andre transportmidler, unntatt gange, hvor det er en negativ sammenheng.
-   **Lengre reisetid (over 60 minutter)** reduserer signifikant sannsynligheten for å velge bensin/diesel biler, og har en negativ effekt på bruken av buss og gange, men øker sannsynligheten for å velge motorsykkel.

### Inntektsgrupper

-   **Høyere inntektsgrupper (700 000+ NOK)** har en tendens til å velge mer kostbare transportmidler som el-sykkel og biler, spesielt elektriske/hybride modeller.
-   **Lavere inntektsgrupper** viser større preferanse for billigere transportmidler som gange og motorsykkel.

### Alder

-   **Yngre aldersgrupper (15-25 og 19-26 år)** har en mindre tendens til å velge biler sammenlignet med eldre grupper.
-   **Eldre aldersgrupper (46-55, 56-64 år)** viser signifikant lavere sannsynlighet for å velge transportmidler som krever fysisk aktivitet, som sykkel og gange.

### Kjønn

-   **Menn** viser en lavere preferanse for de fleste transportmidler sammenlignet med kvinner, spesielt for bil (elektrisk/hybrid) og gange.

### Utdanning

-   Personer med **høyere utdanning (Mastergrad)** viser lavere sannsynlighet for å velge bil og høyere for miljøvennlige alternativer som sykkel.
-   Lavere utdanningsnivå viser en sterkere preferanse for bil (bensin/diesel) og motorsykkel.

### Generelle observasjoner

-   Koeffisientene er signifikante på forskjellige nivåer (p-verdier under 0.1, 0.05, og 0.01), som indikerer styrken på de statistiske bevisene for hver effekt.
-   Konstantleddene og AIC-verdier indikerer modellens tilpasning og gir et grunnlag for å sammenligne med andre modeller om nødvendig.

Disse funnene gir en dyp innsikt i hvordan demografiske og økonomiske faktorer påvirker valg av transportmiddel, og kan være nyttige for å forme transportpolitikk og planleggingsstrategier som adresserer spesifikke behov til ulike befolkningssegmenter.

## **3.0 Trafikkutvikling på Haugalandet (*Henriette*)**

### 3.1 Data (*Henriette*)

### 3.2 Årsdøgntrafikk (*Henriette*)

### 3.3 Timetrafikk (*Henriette*)

## **4.0 Konklusjon**

## **5.0 Referanser**
