---
title: "Analyse av pendlevaner og trafikkutvikling på Haugalandet"
format: pdf
editor: visual
---

**MSB204 Transportmodeller og regionalutvikling**

**Hanna Sundal Bjerkreim, Henriette Hansen, Ingrid Strømme & Emilie Hansen Sørhaug**

```{r}
#| label: setup 
#| echo: false
#| output: false
library(tidyverse)
library(readr)
library(readxl)
library(dplyr)
library(stringr)
library(nnet)
library(broom)
library(knitr)
library(kableExtra)
```

## **1.0 Introduksjon**

Arbeidsreisen utgjør en vesentlig del av daglige reisevaner og spiller en sentral rolle i transportøkonomiske analyser.
Arbeidsreisen kan gjennomføres på flere måter, som for eksempel til fots, med sykkel, privatbil, kollektivtransport eller andre transportmidler.
Valg av transportmiddel for arbeidreisen påvirkes av en rekke faktorer, der i blant bosted og arbeidssted.
Pendling reflekterer samspillet mellom bostedsvalg og arbeidsplassens beliggenhet, og har stor betydning for trafikkbelastning og transportinfrastruktur.

Formålet med denne oppgaven er å studere pendlevaner og trafikkutvikling på Haugalandet.
Første del av oppgaven tar sikte på å analysere pendledata på Haugalandet ut i fra innsamlede data fra et spørreskjema.
Det skisseres videre en modell for å analysere sannsynligheten for å velge ulike reisemåter for arbeidsreisen.
Det vil videre diskuteres hvilke faktorer myndighetene kan og bør gjøre noe med for å påvirke kjøretøysvalg i en samfunnsøkonomisk ønsket retning.
I andre del av oppgaven studeres trafikkdata fra ulike målestasjoner på Haugalandet for å vurdere trafikkmønstre og utvikling over tid.

## **2.0 Pendlevaner på Haugalandet**

I den første delen av oppgaven skal vi se nærmere på pendlevaner på Haugalandet.
Pendlevaner omfatter ulike aspekter ved arbeidsreisen, inkludert valg av transportmiddel, reiseavstand, og frekvensen av reiser.
Regionen er preget av både urbane og rurale områder, noe som kan påvirke reisevaner og transportmuligheter.

### 2.1 Data

Dataene som benyttes i oppgaven er tverrsnittsdata, innsamlet gjennom et spørreskjema.
Vi benyttet spørreskjemaene om reisevaner på Haugalandet, utarbeidet av studentene i MSB204 høsten 2022, som et utgangspunkt for vår egen spørreundersøkelse.
Vi gjorde flere justeringer ved å legge til nye spørsmål og fjerne de som vi vurderte som mindre relevante.
Vi har vært noe uheldig med endringene vi gjorde, da vår egen spørreundersøkelse er blitt noe ulik den fra 2022.
Dette har gjort det vanskelig å slå sammen datasettene, da spørsmålene er utformet ulikt og dermed ikke direkte sammenlignbare.
Vi innser at vi var litt korttenkte i denne prosessen, noe som har skapt utfordringer i analysen av dataene.
Til tross for disse utfordringene har vi gjort vårt beste for å kombinere dataene fra vår egen spørreundersøkelse med dataene fra 2022.
Resultatet er et samlet datasett med 160 observasjoner, som gir oss et grunnlag for videre analyse av pendlevanene på Haugalandet.

```{r}
#| echo: false
# Laste inn datasett
ny_data <- read_excel("ny_data.xlsx")
tidligere_data <- read_excel("tidligere_data.xlsx")
```

```{r}
#| echo: false
# Fjerne mellomrom og linjeskift fra kolonnenavnene i 'tidligere_data'
colnames(tidligere_data) <- str_trim(gsub("\r\n", "", colnames(tidligere_data)))
```

```{r}
#| echo: false
# Omdøpe variabler i 'tidligere_data' for å matche variablene i 'ny_data'
tidligere_data <- tidligere_data %>%
  rename(
    `Kjønn` = `Hvilket kjønn identifiserer du som?`,  
    `Alder` = `Din alder`,  
    `Utdanning` = `Hva er din høyeste utdanning?`,  
    `Næring` = `I hvilken næring jobber du?`,  
    `Inntektsgruppe` = `Hvilken inntektsgruppe hører du til?`, 
    `Antall_personer_i_husstanden` = `Hvor mange personer bor i din husstand?`,  
    `Antall_med_førerkort` = `Hvor mange i husstanden har førerkort?`,  
    `Transportmåte_disponibelt` = `Hva har du til disposisjon?`,  
    `Hvordan_kommer_du_deg_til_jobb` = `Hva har du reist med siste uken?`,
    `Tid_brukt_til_jobb` = `Hvor lang er din pendletid til jobb?`,
    `Postnummer` = `Hva er ditt postnummer (bosted)`, 
    `Postnummer_arbeidssted` = `Hva er ditt postnummer (arbeidsplass)`,  
    `Fast_oppmøte` = `Har du fast oppmøtested?`,
    `Parkering_ved_jobb` = `Er det gode parkeringsmuligheter nær din arbeidsplass?`
    )
```

```{r}
#| echo: false
# Omdøpe variabler i 'ny_data' for å matche variablene i 'tidligere_data'
ny_data <- ny_data %>%
  rename(
    `Kjønn` = `Hvilket kjønn identifiserer du deg som?`,  
    `Alder` = `Hva er alderen din?`,  
    `Utdanning` = `Hva er din høyeste utdanning?`,  
    `Næring` = `I hvilken næring jobber du?`, 
    `Inntektsgruppe` = `Hvilken inntektsgruppe tilhører du?`,  
    `Antall_personer_i_husstanden` = `Hvor mange bor i din husstand?`,  
    `Antall_med_førerkort` = `Hvor mange har førerkort i din husstand?`,
    `Transportmåte_disponibelt` = `Hvilke muligheter har du tilgjengelig for reise til jobb?`,
    `Hvordan_kommer_du_deg_til_jobb` = `Hvilke muligheter bruker du for å reise til jobb?`,
    `Tid_brukt_til_jobb` = `Hvor lang tid bruker du til jobb`, 
    `Postnummer` = `Hvilket postnummer er din husstand plassert under?`,  
    `Postnummer_arbeidssted` = `Hvilket postnummer er arbeidsplassen din plasser under?`,
    `Fast_oppmøte` = `Har du fast oppmøte til jobb?`, 
    `Parkering_ved_jobb` = `Har du parkeringsmuligheter på jobb?` 
    )
```

```{r}
#| echo: false
# Velge felles variabler i begge datasettene
common_columns <- c("Starttidspunkt", "Kjønn", "Alder", "Utdanning", "Næring", "Inntektsgruppe", "Antall_personer_i_husstanden", "Antall_med_førerkort", "Transportmåte_disponibelt","Hvordan_kommer_du_deg_til_jobb", "Tid_brukt_til_jobb", "Postnummer", "Postnummer_arbeidssted", "Fast_oppmøte", "Parkering_ved_jobb")
```

```{r}
#| echo: false
# Slå sammen datasettene
merged_data <- bind_rows(
  select(ny_data, all_of(common_columns)),
  select(tidligere_data, all_of(common_columns))
  )
```

```{r}
#| echo: false
# Erstatte "Fossil bil" med "Bil (Bensin/Diesel)"
# Erstatte "El-bil" og "Hybrid bil" med "Bil ( Elektrisk/Hybrid)

merged_data <- merged_data %>%
  mutate(`Hvordan_kommer_du_deg_til_jobb` = gsub("\\bFossil bil\\b", "Bil (Bensin / Diesel)", `Hvordan_kommer_du_deg_til_jobb`, ignore.case = TRUE)) %>%
  mutate(`Hvordan_kommer_du_deg_til_jobb` = gsub("\\bHybrid bil\\b", "Bil (Elektrisk / Hybrid)", `Hvordan_kommer_du_deg_til_jobb`, ignore.case = TRUE)) %>%
  mutate(`Hvordan_kommer_du_deg_til_jobb` = gsub("\\bEl-bil\\b", "Bil (Elektrisk / Hybrid)", `Hvordan_kommer_du_deg_til_jobb`, ignore.case = TRUE))

merged_data <- merged_data %>%
  mutate(`Transportmåte_disponibelt` = gsub("\\bFossil bil\\b", "Bil (Bensin / Diesel)", `Transportmåte_disponibelt`, ignore.case = TRUE)) %>%
  mutate(`Transportmåte_disponibelt` = gsub("\\bHybrid bil\\b", "Bil (Elektrisk / Hybrid)", `Transportmåte_disponibelt`, ignore.case = TRUE)) %>%
  mutate(`Transportmåte_disponibelt` = gsub("\\bEl-bil\\b", "Bil (Elektrisk / Hybrid)", `Transportmåte_disponibelt`, ignore.case = TRUE))
```

```{r}
#| echo: false
# Erstatte "EL sykkel" med "EL-sykkel"
# Erstatte "Ingen av de over" med "Annet"
merged_data <- merged_data %>%
  mutate(Hvordan_kommer_du_deg_til_jobb = gsub("\\bEL sykkel\\b", "El-sykkel", Hvordan_kommer_du_deg_til_jobb, ignore.case = TRUE)) %>%
  mutate(Hvordan_kommer_du_deg_til_jobb = gsub("\\bIngen av de over\\b", "Annet", Hvordan_kommer_du_deg_til_jobb, ignore.case = TRUE))

merged_data <- merged_data %>%
  mutate(Transportmåte_disponibelt = gsub("\\bEL sykkel\\b", "El-sykkel", Transportmåte_disponibelt, ignore.case = TRUE)) %>%
  mutate(Transportmåte_disponibelt = gsub("\\bIngen av de over\\b", "Annet", Transportmåte_disponibelt, ignore.case = TRUE))

```

### 2.2 Modell for analyse av pendlevaner

I dette avsnittet skisserer vi en modell for å analysere pendlevaner basert på innsamlede data.
Modellen fokuserer på hvilke faktorer som påvirker sannsynligheten for å velge ulike reisemåter.
Dette med hensyn til både individuelle kjennetegn, særtrekk ved en bestemt kombinasjon av bosted og arbeidsplass, samt egenskaper ved ulike reisemåter.

**multinomial logit-modell?**

### 2.3 Myndighetene og virkemiddel for valg av kjøretøy

Når myndighetene ønsker å påvirke valg av kjøretøy i en samfunnsøkonomisk ønsket retning, er det flere faktorer de kan fokusere på.
De mest effektive tiltakene vil ofte være økonomiske insentiver, reguleringer og bevisstgjøring, som alle kan bidra til å fremme mer bærekraftige valg.
Her er noen av de viktigste faktorene myndighetene kan og bør fokusere på:

**1. Økonomiske insentiver og avgifter:**

-   **Skatteinsentiver for miljøvennlige biler**: Reduksjon i avgifter på elbiler, hybridbiler eller andre lavutslippsbiler, kombinert med høyere avgifter på fossildrevne kjøretøy, kan gjøre miljøvennlige valg økonomisk mer attraktive.
-   **Bompenger og veiavgifter**: Myndighetene kan differensiere bompenger basert på utslipp, slik at biler med høyt CO₂-utslipp betaler mer. Dette vil kunne påvirke valg av kjøretøy mot lavutslippsalternativer.
-   **Subsidier for elektriske biler**: Støtte til innkjøp av elektriske kjøretøy eller tilskudd til hjemmeladere kan redusere den økonomiske terskelen for å velge miljøvennlige kjøretøy.

**2. Infrastrukturutvikling:**

-   **Utbygging av ladestasjoner for elbiler**: Et utvidet nettverk av ladestasjoner vil redusere "rekkeviddeangsten" for elbilkjøpere og gjøre det enklere å velge elektriske kjøretøy.
-   **Tilrettelegging for sykkel og kollektivtransport**: Ved å forbedre og subsidere kollektivtransport, sykkelveier og fotgjengertilgang kan myndighetene redusere avhengigheten av privatbiler, spesielt i byområder.

**3. Reguleringer og lovgivning:**

-   **Utslippsstandarder**: Myndighetene kan innføre strenge utslippskrav for biler, der bilprodusenter pålegges å produsere kjøretøy med lavere utslipp for å møte reguleringer.
-   **Forbud mot fossilbiler**: Etter hvert som teknologi og infrastruktur forbedres, kan myndighetene vurdere å sette en tidsfrist for forbud mot salg av nye fossilbiler, slik som Norge har satt som mål for 2025.

**4. Informasjon og bevisstgjøringskampanjer:**

-   **Opplysningskampanjer**: Myndighetene kan gjennomføre kampanjer for å øke bevisstheten rundt miljøkonsekvensene av bilvalg, og fremme fordeler ved å velge elbiler eller hybridbiler.
-   **Merking av kjøretøy**: Klar og tydelig merking av kjøretøy med hensyn til utslipp, drivstoffeffektivitet og total eierkostnad kan hjelpe forbrukere med å ta mer informerte beslutninger.

**5. Tilgang til spesialtiltak for miljøvennlige kjøretøy:**

-   **Fordeler som gratis parkering og tilgang til kollektivfelt**: Myndighetene kan tilby insentiver som tilgang til kollektivfelt, billigere eller gratis parkering for elbiler og andre miljøvennlige alternativer, noe som gjør dem mer attraktive i hverdagen.

Myndighetene har flere verktøy for å påvirke kjøretøyvalg i en samfunnsøkonomisk ønsket retning.
Kombinasjonen av økonomiske insentiver, infrastrukturtjenester, reguleringer og informasjon kan bidra til å øke andelen miljøvennlige kjøretøy og redusere klimagassutslipp, som igjen har positive samfunnsøkonomiske effekter.

### 2.4 Deskriptiv statistikk

Vi skal nå presentere en deskriptiv oversikt når det gjelder valg av reisemåter for arbeidsreiser på Haugalandet.
Vi skal kommentere kritiske avstander for valg av ulike reisemåter og undersøker om det er systematiske forskjeller etter kjønn, alder, inntekt og utdanning.

Tabell 1 viser en oversikt over antall personer per transpportmåte.

```{r}
#| echo: false
# Splitt transportmåtene som er separert med semikolon
transport_splitt <- merged_data %>%
  separate_rows(Hvordan_kommer_du_deg_til_jobb, sep = ";") %>%
  mutate(Hvordan_kommer_du_deg_til_jobb = str_trim(Hvordan_kommer_du_deg_til_jobb)) %>%
  filter(Hvordan_kommer_du_deg_til_jobb != "")

# Fjern rader med NA i kolonnen "Hvordan_kommer_du_deg_til_jobb"
transport_splitt <- transport_splitt %>%
  filter(!is.na(Hvordan_kommer_du_deg_til_jobb))

# Tell antall ganger hver transportmåte har blitt valgt
transport_deskriptiv <- transport_splitt %>%
  group_by(Hvordan_kommer_du_deg_til_jobb) %>%
  summarise(Antall = n()) %>%
  arrange(desc(Antall))

# Vis tabellen med kable
transport_deskriptiv %>%
  kable(col.names = c("Transportmåte", "Antall"), 
        caption = "Antall personer per transportmåte",
        align = "l")  %>%
  kable_styling("striped", full_width = F)

```

På Haugalandet ser vi at privatbiler er den dominerende formen for transport til og fra jobb.
84 personer bruker biler som går på bensin eller diesel, mens 66 personer benytter seg av elektriske eller hybride biler.
Dette viser at mens fossildrevne biler fortsatt er den mest brukte transportformen, begynner elbiler og hybrider å ta en stadig større andel av reisene.

Kollektivtransport i form av buss er også et alternativ for 29 personer, men dette tallet er relativt lavt sammenlignet med bilbrukere.
Når det gjelder miljøvennlige alternativer som sykling og gange, velger 22 personer å sykle, mens 18 går til jobb.
Elsykler har begynt å gjøre sitt inntog, men foreløpig er det kun 5 personer som velger denne løsningen.

Andre transportmidler er mindre vanlige.
Kun 4 personer bruker andre transportformer, mens motorsykkel, el-sparkesykkel og annet hver står for svært små andeler, med henholdsvis 3 og 2 brukere.
Dette viser at mens biler fortsatt dominerer, begynner mer miljøvennlige alternativer sakte å vinne terreng.

Det er også viktig å kommentere at i spørreundersøkelsen ble deltakerne gitt muligheten til å velge flere alternativer for transportmiddel til arbeidsplassen.
Dette betyr at én person kan ha krysset av for både bil og gange.
Dette gir en mer nyansert innsikt i reisevanene på Haugalandet, siden mange har fleksible eller varierte måter å komme seg til arbeid på, avhengig av daglige behov eller værforhold.
Derfor kan antall registrerte transportmidler overstige det faktiske antallet personer som har deltatt i undersøkelsen.

For å undersøke kritiske avstander for valg av ulike reisemåter har vi valgt å se nærmere på tidsbruken på arbeidsreisen.
Tabell 2 presenterer en oversikt over antall personer per transportmåte fordelt på tid.
For enkelhetens skyld har vi slått sammen flere av transportmåtene.
Bil-kategorien inkluderer både fossil, elektrisk og hybridbil.
Vi har også valgt å slå sammen sykkel, el-sykkel og el-sparekesykkel til en samlekategori kalt "sykkel".

```{r}
#| echo: false
# Gjøre alle observasjoner i 'Tid_brukt_til_jobb' til samme format
transport_splitt <- transport_splitt %>%
  mutate(Tid_brukt_til_jobb = case_when(
    str_detect(Tid_brukt_til_jobb, regex("0\\s*-\\s*9\\s*min(utt)?", ignore_case = TRUE)) ~ "0-9 min",
    str_detect(Tid_brukt_til_jobb, regex("10\\s*-\\s*19\\s*min(utt)?", ignore_case = TRUE)) ~ "10-19 min",
    str_detect(Tid_brukt_til_jobb, regex("20\\s*-\\s*29\\s*min(utt)?", ignore_case = TRUE)) ~ "20-29 min",
    str_detect(Tid_brukt_til_jobb, regex("30\\s*-\\s*39\\s*min(utt)?", ignore_case = TRUE)) ~ "30-39 min",
    str_detect(Tid_brukt_til_jobb, regex("40\\s*-\\s*49\\s*min(utt)?", ignore_case = TRUE)) ~ "40-49 min",
    str_detect(Tid_brukt_til_jobb, regex("50\\s*-\\s*59\\s*min(utt)?", ignore_case = TRUE)) ~ "50-59 min",
    str_detect(Tid_brukt_til_jobb, regex("over\\s*60\\s*min(utt)?", ignore_case = TRUE)) ~ "Over 60 min",
    TRUE ~ NA_character_  # Håndtere NA eller ukjente verdier
  ))

```

```{r}
#| echo: false
transport_tid <- transport_splitt %>%
  mutate(Hvordan_kommer_du_deg_til_jobb = case_when(
    Hvordan_kommer_du_deg_til_jobb %in% c("Bil (Bensin / Diesel)", "Bil (Elektrisk / Hybrid)") ~ "Bil",
    Hvordan_kommer_du_deg_til_jobb %in% c("Sykkel", "El-sykkel", "El-sparkesykkel") ~ "Sykkel",
    TRUE ~ Hvordan_kommer_du_deg_til_jobb  # Behold originale verdier for andre transportmåter
  )) %>%
  group_by(Hvordan_kommer_du_deg_til_jobb, Tid_brukt_til_jobb) %>%
  summarise(Antall = n(), .groups = 'drop') %>%
  filter(!is.na(Tid_brukt_til_jobb)) %>%  # Fjerner rader med NA i tid
  arrange(Tid_brukt_til_jobb)  # Sorterer fra lavest til høyest tid

# Spesifiser rekkefølgen av transportmåter
transport_tid$Hvordan_kommer_du_deg_til_jobb <- factor(transport_tid$Hvordan_kommer_du_deg_til_jobb,
                                                      levels = c("Bil", "Sykkel", "Buss", "Gange", "Motorsykkel", "Annet"),
                                                      ordered = TRUE)

# Omforme til bredt format
transport_tid_bredt <- transport_tid %>%
  pivot_wider(names_from = Hvordan_kommer_du_deg_til_jobb, values_from = Antall, values_fill = list(Antall = 0)) %>%
  rename(Tid = Tid_brukt_til_jobb)  # Endre kolonnenavn fra Tid_brukt_til_jobb til Tid

# Omorganisere kolonnene for å plassere "Annet" sist
transport_tid_bredt <- transport_tid_bredt %>%
  select(Tid, everything(), -Annet, Annet)

# Vis tabellen med kable
transport_tid_bredt %>%
  kable(caption = "Antall personer per transportmåte fordelt på tid",
        align = "l")  %>%
  kable_styling("striped", full_width = F)

```

I de korteste tidsintervallene, 0-9 min og 10-19 min, er bil det dominerende transportmiddelet, med totalt 89 personer som velger dette alternativet.
I samme tidsintervall er bruken av buss begrenset, med 19 personer, noe som kan tyde på at busstilbudet er utilstrekkelig eller at bussene ikke er effektive nok for slike korte distanser.
Gange og sykkel ser ut til å være aktuelle for korte reiser, med henholdsvis 8 og 13 personer i tidsintervallet 0-9 min, og 5 og 9 personer i tidstintervallet 10-19 min.

Når vi ser på reiser fra 20-39 minutter, er det fortsatt en betydelig andel som bruker bil, med 39 personer registrert.
Bussbruken synker en del for lengre reiser, med bare 10 personer registrert på reiser med varighet fra 20-39 minutter.
Gange og sykkelbruk viser også en nedgang i disse lengre tidsintervallene, noe som kan tyde på at disse alternativene oppfattes som mindre praktiske når avstanden øker.

I de lengste tidsintervallene 40-49 min og 50-60+ minm er det henholdsvis 13 og 6 personer som velger bil.
Det er ikke registrert noe bussbruk eller gange i disse tidsintervallene.
Det er derimot registrert en person som benytter seg av sykkel for reiser over 60 minutter.

Videre skal vi undersøker om det er systematiske forskjeller etter kjønn, alder, inntekt og utdanning.....

```{r}
# 1. Forberedelse av data: Velg kun relevante variabler og fjern NA-verdier fra transport_splitt
kjonn_transport <- transport_splitt %>%
  # Velg kun relevante kolonner fra transport_splitt datasettet
  select(Kjønn, Hvordan_kommer_du_deg_til_jobb) %>%
  # Fjern rader med NA-verdier i både Kjønn og Hvordan_kommer_du_deg_til_jobb
  filter(!is.na(Kjønn) & !is.na(Hvordan_kommer_du_deg_til_jobb))

# 2. Omkategorisering (valgfritt, hvis du vil gruppere transportmidler)
kjonn_transport <- kjonn_transport %>%
  mutate(Hvordan_kommer_du_deg_til_jobb = case_when(
    Hvordan_kommer_du_deg_til_jobb %in% c("Bil (Bensin / Diesel)", "Bil (Elektrisk / Hybrid)") ~ "Bil",
    Hvordan_kommer_du_deg_til_jobb %in% c("Sykkel", "El-sykkel", "El-sparkesykkel") ~ "Sykkel",
    TRUE ~ Hvordan_kommer_du_deg_til_jobb  # Behold andre verdier som de er
  ))

# 3. Visualisering: Fordeling av transportmiddel etter kjønn
ggplot(kjonn_transport, aes(x = Kjønn, fill = Hvordan_kommer_du_deg_til_jobb)) +
  geom_bar(position = "fill") +
  ylab("Prosent") +
  xlab("Kjønn") +
  ggtitle("Fordeling av transportmiddel etter kjønn") +
  scale_y_continuous(labels = scales::percent) +
  scale_fill_brewer(palette = "Paired") +  # Bruk en mer kontrasterende fargepalett
  theme_minimal() +
  theme(
    axis.text.x = element_text(angle = 0, hjust = 0.5),  # Ingen rotasjon for kjønn
    plot.title = element_text(size = 14, face = "bold"),  # Juster tittelstørrelse
    axis.text = element_text(size = 12),  # Juster størrelse på akselabels
    legend.position = "bottom"  # Plasser legenden nederst for å spare plass
  )
```

```{r}
# 1. Forberedelse av data: Velg kun relevante variabler (Inntekt og Transportmiddel)
inntekt_transport <- transport_splitt %>%
  select(Inntekt, Hvordan_kommer_du_deg_til_jobb) %>%
  filter(!is.na(Inntektsgruppe), !is.na(Hvordan_kommer_du_deg_til_jobb))  # Fjerne NA-verdier

# 2. Forenkle transportmidler (slå sammen enkelte kategorier hvis ønskelig)
inntekt_transport <- inntekt_transport %>%
  mutate(Hvordan_kommer_du_deg_til_jobb = case_when(
    Hvordan_kommer_du_deg_til_jobb %in% c("Bil (Bensin / Diesel)", "Bil (Elektrisk / Hybrid)") ~ "Bil",
    Hvordan_kommer_du_deg_til_jobb %in% c("Sykkel", "El-sykkel", "El-sparkesykkel") ~ "Sykkel",
    TRUE ~ Hvordan_kommer_du_deg_til_jobb  # Behold originale verdier for andre transportmidler
  ))

# 3. Visualisering: Fordeling av transportmiddel etter inntekt
ggplot(inntekt_transport, aes(x = Inntekt, fill = Hvordan_kommer_du_deg_til_jobb)) +
  geom_bar(position = "fill") +
  ylab("Prosent") +
  xlab("Inntektsnivå") +
  ggtitle("Fordeling av transportmiddel etter inntekt") +
  scale_y_continuous(labels = scales::percent) +
  scale_fill_brewer(palette = "Paired") +  # Bruk en mer kontrasterende fargepalett
  theme_minimal() +
  theme(
    axis.text.x = element_text(angle = 45, hjust = 1),  # Roter x-akse etiketter
    plot.title = element_text(size = 14, face = "bold"),  # Juster tittelstørrelse
    axis.text = element_text(size = 12),  # Juster størrelse på akselabels
    legend.position = "bottom"  # Plasser legenden nederst for å spare plass
  )

# 4. Statistisk test: Kjikvadrattest for å se om det er en sammenheng mellom inntekt og transportmiddel
inntekt_transport_tabell <- table(inntekt_transport$Inntekt, inntekt_transport$Hvordan_kommer_du_deg_til_jobb)
kjikvadrat_resultat <- chisq.test(inntekt_transport_tabell)

# 5. Skriv ut resultatene av kjikvadrattesten
print(kjikvadrat_resultat)

# Valgfritt: Vis tabellen med frekvensfordeling
inntekt_transport_tabell %>%
  kable(caption = "Frekvensfordeling av transportmiddel etter inntektsnivå") %>%
  kable_styling("striped", full_width = F)
```

```{r}
# 1. Forberedelse av data: Velg kun relevante variabler og slå sammen inntektskategorier
inntekt_transport_justert <- inntekt_transport %>%
  # Endre navnet til riktig variabel og slå sammen inntektskategorier
  rename(Inntektsgruppe = Inntektsgruppe) %>%
  mutate(Inntektsgruppe = case_when(
    Inntektsgruppe %in% c("0 - 199 000", "0- 199 000") ~ "0 - 199 000",
    Inntektsgruppe %in% c("200 000 - 300 000", "200 000- 399 000", "300 000 - 500 000") ~ "200 000 - 499 000",  # Slå sammen inntektskategorier
    Inntektsgruppe %in% c("700 000 +", "700 000- 999 000") ~ "700 000 - 999 000",  # Slå sammen inntektskategoriene
    Inntektsgruppe == "1 000 000+" ~ "1 000 000 +",  # Endre navn på kategorien
    TRUE ~ Inntektsgruppe  # Behold andre verdier som de er
  )) %>%
  # Fjern kategoriene "Ønsker ikke å oppgi", "Foretrekker å ikke si" og rader med NA-verdier i Inntektsgruppe
  filter(!Inntektsgruppe %in% c("Ønsker ikke å oppgi", "Foretrekker å ikke si") & !is.na(Inntektsgruppe)) %>%
  # Fjerne eventuelle NA-verdier i andre relevante kolonner også
  drop_na(Inntektsgruppe)

# 2. Angi rekkefølgen på inntektsgruppene slik at "1 000 000 +" vises til slutt
inntekt_transport_justert$Inntektsgruppe <- factor(inntekt_transport_justert$Inntektsgruppe, 
                                                   levels = c("0 - 199 000", "200 000 - 499 000", 
                                                              "500 000 - 700 000", "700 000 - 999 000", 
                                                              "1 000 000 +"),
                                                   ordered = TRUE)

# 3. Visualisering: Fordeling av transportmiddel etter justert inntektsgruppe
ggplot(inntekt_transport_justert, aes(x = Inntektsgruppe, fill = Hvordan_kommer_du_deg_til_jobb)) +
  geom_bar(position = "fill") +
  ylab("Prosent") +
  xlab("Inntektsnivå") +
  ggtitle("Fordeling av transportmiddel etter inntektsgruppe") +
  scale_y_continuous(labels = scales::percent) +
  scale_fill_brewer(palette = "Paired") +  # Bruk en mer kontrasterende fargepalett
  theme_minimal() +
  theme(
    axis.text.x = element_text(angle = 45, hjust = 1),  # Roter x-akse etiketter
    plot.title = element_text(size = 14, face = "bold"),  # Juster tittelstørrelse
    axis.text = element_text(size = 12),  # Juster størrelse på akselabels
    legend.position = "bottom"  # Plasser legenden nederst for å spare plass
  )
```

```{r}
# 1. Forberedelse av data: Velg kun relevante variabler og fjern NA-verdier
kjonn_transport <- transport_splitt %>%
  # Velg relevante kolonner
  select(Kjønn, Hvordan_kommer_du_deg_til_jobb) %>%
  # Fjern NA-verdier i både Kjønn og Hvordan_kommer_du_deg_til_jobb
  filter(!is.na(Kjønn) & !is.na(Hvordan_kommer_du_deg_til_jobb))

# 2. Visualisering: Fordeling av transportmiddel etter kjønn
ggplot(kjonn_transport, aes(x = Kjønn, fill = Hvordan_kommer_du_deg_til_jobb)) +
  geom_bar(position = "fill") +
  ylab("Prosent") +
  xlab("Kjønn") +
  ggtitle("Fordeling av transportmiddel etter kjønn") +
  scale_y_continuous(labels = scales::percent) +
  scale_fill_brewer(palette = "Paired") +  # Bruk en mer kontrasterende fargepalett
  theme_minimal() +
  theme(
    axis.text.x = element_text(angle = 0, hjust = 0.5),  # Ingen rotasjon for kjønn
    plot.title = element_text(size = 14, face = "bold"),  # Juster tittelstørrelse
    axis.text = element_text(size = 12),  # Juster størrelse på akselabels
    legend.position = "bottom"  # Plasser legenden nederst for å spare plass
  )
```

```{}
```

```{}
```

```{}
```

### Emilie har testet å lage en **multinomial logit-modell** (eller chat har testet) :P

Men eg prøvde å forklara chat at me ønska å laga ein multinomial logit-modell ut i fra både merge_data og den tabellen hanna lagte.
Altså å bruke tabellen som variablen i stedenfor "Hvordan_kommer_du_deg_til_jobb" fra merge_data.
Men det va veldig vanskelig, og mye rare koder som aldri fungerte.
Det gir sikkert meining siden at det ikke ska gå siden observasjonanen i tabellen ikke sammsvare med observasjonene i datasette om dåkker fatte....
?

Derfor foreslo char noe om å slå sammen for eksempel el-sykkel og sykkel som bare sykkel for å redusera antall kategorier og derfor lettare å tolka ein nultinominal logit-modell.
Han ga meg deia kodene:

Resultate fra modellen e fortsatt veldig "stort" og ikke så lett å tolka, men i hvertfall lettare og mer oversiktilig nå enn kan det va før me kombinerte kategoriene.
Når eg spør chat om han kan tolka finne han svar som for eksempel "*En positiv koeffisient for Bil med Alder26-35 betyr at personer i denne aldersgruppen er mer sannsynlig å velge bil sammenlignet med referansekategorien*." og "*En negativ koeffisient for Buss med KjønnMann betyr at menn er mindre sannsynlig å velge buss enn kvinner*."

Chat sa i hvertfall at ein **multinomial logit-modell** va reelt for oss å bruka ...
*"Multinomial logit-modellen egner seg spesielt godt når du har flere alternativer å velge mellom, som i ditt tilfelle – ulike transportmidler (sykkel, buss, bil, elbil osv.). Modellen beregner sannsynligheten for at en person velger en bestemt reisemåte gitt visse faktorer."*

```{r}
merged_data <- merged_data %>%
  mutate(Hvordan_kommer_du_deg_til_jobb = case_when(
    str_detect(Hvordan_kommer_du_deg_til_jobb, "El-sykkel|Sykkel") ~ "Sykkel",
    str_detect(Hvordan_kommer_du_deg_til_jobb, "Bil \\(Bensin / Diesel\\)|Bil \\(Elektrisk / Hybrid\\)") ~ "Bil",
    TRUE ~ Hvordan_kommer_du_deg_til_jobb
  ))
```

```{r}
merged_data <- merged_data %>%
  mutate(Transportmåte_disponibelt = case_when(
    str_detect(Transportmåte_disponibelt, "El-sykkel|Sykkel") ~ "Sykkel",
    str_detect(Transportmåte_disponibelt, "Bil \\(Bensin / Diesel\\)|Bil \\(Elektrisk / Hybrid\\)") ~ "Bil",
    TRUE ~ Transportmåte_disponibelt
  ))
```

```{r}
table(merged_data$Hvordan_kommer_du_deg_til_jobb)
table(merged_data$Transportmåte_disponibelt)
```

```{r}
clean_data <- merged_data %>%
  filter(!is.na(Hvordan_kommer_du_deg_til_jobb), !is.na(Tid_brukt_til_jobb), !is.na(Kjønn), !is.na(Inntektsgruppe), !is.na(Alder), !is.na(Utdanning))
```

```{r}
transport_model <- multinom(Hvordan_kommer_du_deg_til_jobb ~ Tid_brukt_til_jobb + Inntektsgruppe + Alder + Kjønn + Utdanning, data = clean_data)
```

```{r}
summary(transport_model)
```

## **3.0 Trafikkutvikling på Haugalandet (*Henriette*)**

### 3.1 Data (*Henriette*)

### 3.2 Årsdøgntrafikk (*Henriette*)

### 3.3 Timetrafikk (*Henriette*)

## **4.0 Konklusjon**

## **5.0 Referanser**
